ACORDAO-COMPLETO-2339101

ACÓRDÃO 314/2019 ATA 1/2019 - SEGUNDA CÂMARA

VISTO, relatado e discutido o ato de aposentadoria de Elias Pereira de Souza, ex-servidor da Advocacia-Geral da União.
ACORDAM os ministros do Tribunal de Contas da União, reunidos em sessão da 2ª Câmara, ante as razões expostas pela relatora e com fundamento nos arts. 71, incisos III e IX, da Constituição Federal, 1º, inciso V, 39, inciso II, e 45 da Lei 8.443/1992, 1º, inciso VIII, 259, inciso II, e 262 do Regimento Interno, 8º da Resolução TCU 206/2007 e 19, §3º, da Instrução Normativa TCU 78/2018, bem como nas Súmulas TCU 106 e 268, em:
9.1. considerar ilegal o ato de aposentadoria de Elias Pereira de Souza e negar-lhe registro;
9.2. dispensar a reposição das importâncias indevidamente recebidas de boa-fé pelo beneficiário até a data da notificação desta deliberação à unidade jurisdicionada;
9.3. determinar à Advocacia-Geral da União que:
9.3.1. no prazo de 15 (quinze) dias, a contar da ciência desta deliberação, cesse os pagamentos decorrentes do ato impugnado, sob pena de ressarcimento das quantias pagas indevidamente e responsabilização solidária da autoridade competente;
9.3.2. esclareça ao interessado que pode se manter aposentado, perdendo, contudo, o direito à integralidade e à paridade, com seus proventos recalculados pela média das maiores remunerações e proporcionalizados (30/35) , conforme o tempo de serviço total, consoante o previsto no §3º do art. 40 da Constituição Federal c/c o art. 1º da Lei 10.887/2004;
9.3.3. comunique, complementarmente, ao ex-servidor que seus proventos podem se manter integralizados e com paridade mediante o recolhimento da contribuição previdenciária, de forma indenizada, sobre o período de atividade rural averbado, nos termos do Enunciado 268 da Súmula da Jurisprudência do TCU;
9.3.4. caso se comprove o recolhimento da referida contribuição, cadastre novo ato de aposentadoria e o submeta ao TCU, no prazo de 30 (trinta) dias;
9.3.5. comunique ao interessado a deliberação deste Tribunal e o alerte de que o efeito suspensivo proveniente de eventual interposição de recursos junto ao TCU não o eximirá da devolução dos valores indevidamente recebidos após a notificação em caso de não provimento dos apelos;
9.3.6. no prazo de 30 (trinta) dias, a contar da ciência deste acórdão, encaminhe a este Tribunal, por cópia, comprovante da data em que o interessado dele tomar conhecimento.

Aposentadoria de ex-servidor da Advocacia-Geral da União, no qual há cômputo de tempo de serviço em atividade rural sem o correspondente recolhimento de contribuição previdenciária.

Segunda Câmara

Advocacia-Geral da União.

3. Interessado: Elias Pereira de Souza (CPF XXX.451.721-XX).

13.1. Ministros presentes: Augusto Nardes (na Presidência), Aroldo Cedraz, Raimundo Carreiro e Ana Arraes (Relatora).
13.2. Ministro-Substituto presente: André Luís de Carvalho.

ANA ARRAES

Adoto como relatório a instrução elaborada na Secretaria de Fiscalização de Pessoal - Sefip, que contou com a anuência do Ministério Público junto ao TCU - MPTCU (peças 8 a 10) :
“INTRODUÇÃO
1.	Trata-se de ato inicial de concessão de aposentadoria de Elias Pereira de Souza, ex-servidor da Advocacia-Geral da União.
2.	O ato foi submetido, para fim de registro, à apreciação do Tribunal de Contas da União (TCU) , de acordo com o art. 71, inciso III, da Constituição Federal. O cadastramento e a disponibilização ao TCU ocorreram por intermédio do Sistema de Apreciação e Registro de Atos de Admissão e Concessões (Sisac) , na forma dos arts. 2º, caput e incisos I a VI, e 4º, caput, da Instrução Normativa - TCU 78/2018.
HISTÓRICO
3.	Consultando-se o ato Sisac, identificou-se a averbação de 7 anos, 4 meses e 5 dias de tempo de serviço rural.
4.	Considerando que a averbação de período rurícola só seria regular em caso de recolhimento da respectiva contribuição previdenciária e que o ato de concessão deu entrada neste Tribunal há mais de cinco anos, fez-se necessário oportunizar o contraditório e a ampla defesa do interessado, nos termos do Acórdão 587/2011-TCU-Plenário, da relatoria do Ministro Valmir Campelo, conforme oitiva acostada à peça 2.
5.	Devidamente notificado (peça 3) , o interessado apresentou a defesa acostada à peça 4.
EXAME TÉCNICO
6.	Conforme exposto anteriormente, observou-se a averbação, pelo inativo, de 7 anos, 4 meses e 5 dias de tempo de serviço rural.
7.	Em relação ao tema, o Tribunal já pacificou sua jurisprudência em 29/2/2012, por meio do Acórdão 414/2012-TCU-Plenário, de relatoria do Ministro Augusto Nardes, que aprovou o Enunciado 268 da Súmula da Jurisprudência do TCU nos seguintes termos:
O tempo de atividade rural somente poderá ser averbado para fins de aposentadoria no serviço público se recolhidas as respectivas contribuições previdenciárias na época própria ou, posteriormente, de forma indenizada.
8.	Consultando-se os autos e o ato Sisac não há evidências de que o recolhimento citado tenha sido efetuado.
Resposta à oitiva
9.	Em sua defesa (peça 4) , o interessado apenas juntou a Certidão de Tempo de Contribuição emitida pelo INSS (peça 4, p.4) , contendo o período rurícola, e uma Declaração do Sindicato dos Trabalhadores Rurais de Bonito da Santa Fé, Paraíba, que foi utilizada para emissão da Certidão já citada.
10.	Quanto à CTC do INSS, ressalte-se que, para o Tribunal, o tempo de serviço rural só pode ser averbado com o pagamento da respectiva contribuição previdenciária, conforme súmula apresentada anteriormente. Ademais, o Superior Tribunal de Justiça (STJ) deixou claro que a Administração Pública não pode aposentar servidor com base nessa certidão, quando não há comprovação do recolhimento das contribuições previdenciárias, conforme transcrito a seguir:
Ementa do Acórdão proferido no AgRg no Recurso Especial 1.360.119-SP (2012/0271478-9) , Relator: Ministro Herman Benjamin, Segunda Turma, Publ.: DJe de 12/6/2013:
PREVIDENCIÁRIO. APOSENTADORIA POR TEMPO DE SERVIÇO. TRABALHO EXERCIDO NA ATIVIDADE RURAL EM PERÍODO ANTERIOR À LEI 8.213/1991. EXPEDIÇÃO DE CERTIDÃO DE TEMPO DE SERVIÇO.
1. O ora agravante defende que, ‘como o recorrido pretende a averbação do tempo de exercício de atividade rural para fins de contagem recíproca com o tempo de serviço público, dado que atualmente labora como militar, somente poderia ser reconhecido o período pretendido se houvesse prova de contribuição do respectivo período, ou indenização, nos termos do artigo 96,
IV, da Lei n° 8.213/91’.
2. O Tribunal local consignou: ‘Não obstante sejam inexigíveis recolhimentos previdenciários para se computar tempo de serviço na atividade rural anterior à Lei n.º 8.213/91, esse lapso não pode, por disposição legal, ser utilizado para efeitos de carência e contagem recíproca, nos termos dos artigos 55, § 2º, e 96, inciso IV, ambos do referido diploma normativo’.
3. Tendo em vista que o acórdão recorrido decidiu a questão no mesmo sentido do pleiteado pelo recorrente, constata-se falta de interesse recursal no caso.
4. Reconhecido o tempo de serviço rural, não pode o INSS recusar-se a cumprir seu dever de expedir a certidão de tempo de serviço. Precedente do STJ.
5. Nas hipóteses em que o servidor público busca a contagem de tempo de serviço prestado como trabalhador rural para fins de contagem recíproca, é preciso recolher as contribuições previdenciárias pertinentes que se buscam averbar, em razão do disposto nos arts. 94 e 96, IV, da Lei 8.213/1991.
6. Agravo Regimental não provido.
11.	Logo, tal argumento não merece acolhida, cabendo proposta de julgamento pela ilegalidade de seu ato e recusa de seu registro.
12.	Excluindo-se o período rural, o tempo de serviço do interessado soma 30 anos, 10 meses e 18 dias. Como o interessado já ultrapassou a idade da aposentadoria compulsória, pode continuar aposentado perdendo, contudo, o direito à integralidade e paridade. Seus proventos devem ser recalculados pela média das maiores remunerações e proporcionalizados conforme o tempo de serviço total, consoante o previsto no §3º do artigo 40 da Constituição Federal c/c artigo 1º da Lei 10.887/2004.
13.	Caso opte por recolher a contribuição previdenciária, de forma indenizada, o ex-servidor pode manter seus proventos integralizados.
CONCLUSÃO
14.	Tendo em vista a averbação de tempo de serviço rural sem a respectiva contribuição previdenciária, conclui-se que o ato de concessão de aposentadoria de Elias Pereira de Souza merece proposta de julgamento pela ilegalidade e recusa de seu registro.
15.	Cabe esclarecer ao interessado que pode se manter aposentado, perdendo, contudo, o direito à integralidade e paridade, e tendo seus proventos recalculados pela média das maiores remunerações e proporcionalizados conforme o tempo de serviço total, consoante o previsto no §3º do artigo 40 da Constituição Federal c/c artigo 1º da Lei 10.887/2004.
16.	Adicionalmente, cabe o esclarecimento de que seus proventos podem se manter integralizados e com paridade mediante o recolhimento da contribuição, de forma indenizada, sobre o período de atividade rural averbado, nos termos do Enunciado 268 da Súmula da Jurisprudência do TCU.
PROPOSTA DE ENCAMINHAMENTO
17.	Ante o exposto, e de conformidade com o preceituado no artigo 71, inciso III, da Constituição Federal c/c os arts. 1º, inciso V, e 39, inciso II, da Lei 8.443/92 e os artigos 1º, inciso VIII, e 260, §1º do Regimento Interno do TCU, propõe-se:
a) considerar ILEGAL e recusar o registro do ato de concessão de aposentadoria de Elias Pereira de Souza (CPF XXX.451.721-XX) ;
b) dispensar a devolução dos valores indevidamente recebidos até a data da ciência pela Advocacia-Geral da União do Acórdão que vier a ser proferido, com base no Enunciado 106 da Súmula da Jurisprudência do TCU;
c) determinar à Advocacia-Geral da União, com fundamento no art. 45 da Lei 8.443/1992, que:
c.1) esclareça ao interessado que pode se manter aposentado, perdendo, contudo, o direito à integralidade e paridade, e tendo seus proventos recalculados pela média das maiores remunerações e proporcionalizados (30/35) conforme o tempo de serviço total, consoante o previsto no §3º do artigo 40 da Constituição Federal c/c artigo 1º da Lei 10.887/2004;
c.2) comunique, complementarmente, ao ex-servidor que seus proventos podem se manter integralizados e com paridade mediante o recolhimento da contribuição, de forma indenizada, sobre o período de atividade rural averbado, nos termos do Enunciado 268 da Súmula da Jurisprudência do TCU;
c.3) cadastre novo ato de aposentadoria, submetendo-o ao TCU, no prazo de trinta dias, nos termos dos arts. 262, § 2o, do Regimento Interno do TCU e 19, § 3º, da Instrução Normativa TCU 78/2018, caso o interessado faça a opção pelas alternativas descritas nos subitens anteriores;
c.4) informe ao interessado o teor do Acórdão que vier a ser prolatado, encaminhando ao TCU, no prazo de trinta dias, comprovante da data de ciência pelo interessado, nos termos do art. 4º, § 3º, da Resolução-TCU 170/2004, alertando-o ainda de que o efeito suspensivo proveniente de eventual interposição de recurso junto ao TCU não o exime da devolução dos valores indevidamente percebidos após a notificação, em caso de não provimento desse recurso.”
É o relatório.

não há.

Procuradora-geral Cristina Machado da Costa e Silva.

APOSENTADORIA. CÔMPUTO DE TEMPO DE SERVIÇO EM ATIVIDADE RURAL SEM O CORRESPONDENTE RECOLHIMENTO DE CONTRIBUIÇÃO PREVIDENCIÁRIA. REVELIA. ILEGALIDADE DO ATO. NEGATIVA DE REGISTRO. DETERMINAÇÕES.

APOSENTADORIA (APOS)

Secretaria de Fiscalização de Pessoal - Sefip.

Está em exame ato de concessão de aposentadoria a Elias Pereira de Souza, ex-servidor da Advocacia-Geral da União, no cargo de datilógrafo.
A Secretaria de Fiscalização de Pessoal - Sefip e o Ministério Público junto ao TCU - MPTCU, ante a constatação de que o tempo de atividade rural averbado não se faz acompanhar da respectiva contribuição previdenciária, concluíram que o ato de aposentadoria deve ser considerado ilegal e ter seu registro recusado.
Preliminarmente, registro que, diante da perspectiva de apreciação pela ilegalidade do ato, e tendo em vista que foi disponibilizado ao TCU há mais de cinco anos, a unidade técnica oportunizou o contraditório e a ampla defesa do interessado, nos termos preconizados no Acórdão 587/2011-TCU-Plenário, chamando-o para que se manifestasse sobre as falhas detectadas. No entanto, o ex-servidor não logrou comprovar nos autos o recolhimento indenizado de contribuições previdenciárias referentes ao tempo de serviço rural, requisito indispensável para consecução de seu intento.
É pacífico na jurisprudência deste Tribunal que a contagem de período de atividade rural para aposentadoria em cargo público pressupõe recolhimento das respectivas contribuições.
Esse juízo consta, inclusive, da Súmula TCU 268: “O tempo de atividade rural somente poderá ser averbado para fins de aposentadoria no serviço público se recolhidas as respectivas contribuições previdenciárias na época própria ou, posteriormente, de forma indenizada”.
Agregue-se que a orientação dada pela mencionada súmula está em plena consonância com consolidada jurisprudência do Supremo Tribunal Federal no sentido de que, “sendo o sistema de aposentadoria contributivo, cabe exigir, relativamente ao tempo de serviço rural, a comprovação do recolhimento das contribuições” (v.g.: MS 30.749/DF, relator: min. Marco Aurélio, julgamento: 11/9/2012; RE 524581 AgR/MG, relator min. Dias Toffoli, julgamento: 8/5/2012; MS 27.682 AgR/DF, relator: min. Joaquim Barbosa, julgamento: 17/4/2012; entre outros) .
Dessa forma, acompanho o exame empreendido pela Sefip e endossado pelo MPTCU, inclusive no que tange à dispensa de restituição dos valores indevidamente recebidos de boa-fé e à formulação de determinação à AGU para que esclareça o interessado acerca das opções para manutenção de seu benefício.
	Ante o exposto, VOTO por que o Tribunal adote a minuta de deliberação que ora submeto a este Colegiado.
TCU, Sala das Sessões Ministro Luciano Brandão Alves de Souza, em 29 de janeiro de 2019.
ANA ARRAES 
Relatora